【裁判字號】    91,訴,1238
【裁判日期】    920508
【裁判案由】    綜合所得稅
【裁判全文】
臺北高等行政法院判決                            九十一年度訴字第一二三八號
                              .
    原      告  甲○○
    訴訟代理人  張香奚律師
    被      告  財政部台灣省北區國稅局
    代  表  人  林吉昌（局長）
    訴訟代理人  乙○○
右當事人間因綜合所得稅事件，原告不服財政部中華民國九十一年一月二十八日台財
訴字第０九０００四八八０四號訴願決定，提起行政訴訟。本院判決如左：
    主      文
原告之訴駁回。
訴訟費用由原告負擔。
    事      實
一、事實概要：緣原告及其配偶鄒玉琴係中央信託局人壽保險處（以下簡稱中壽處）
    業務員，八十六年度綜合所得稅結算申報，自行申報二人之執行業務所得為新台
    幣（下同）一、二二二、四八０元（收入總額七、二一六、七二五元減費用總額
    五、九九四、二四五元），案經被告將執行業務收入七、二一六、七二五元改按
    薪資所得核認，併課其綜合所得稅，核定其綜合所得總額為七、三五五、六一九
    元，淨額為六、四五一、三０一元，核定補徵稅額一、三二一、二二０元。原告
    不服，申經復查結果，未獲准變更，提起訴願，亦遭決定駁回，遂向本院提起行
    政訴訟。
二、兩造聲明：
  (一)原告聲明：
    1.訴願決定、復查決定及原處分均撤銷。
    2.訴訟費用由被告負擔。
  (二)被告聲明：
    1.駁回原告之訴。
    2.訴訟費用由原告負擔。
三、兩造爭點：原告及其配偶自中壽處所取得共計七、二一六、七二五元金額，究係
              屬執行業務所得抑薪資所得？
  (一)原告主張之理由：按原告本於人身保險之專業智識，與中壽處逐年簽訂特約保險
    業務員合約，為其承攬保險業務，並按業績核給佣金，應屬所得稅法規定之執行
    業務所得；又原告為執行業務，成立甲○○事務所，由原告自負盈虧，另原告受
    僱員工均依法開立扣繳憑單，申報薪資所得；且依中壽處特約保險業務員報酬辦
    法規定，業務之報酬係由該處佣金費用項下列支，財政部函釋未詳細區分保險業
    務員與特約保險業務員其約僱性質、條件、報酬內容、核給方式是否不同，亦未
    就具體個案之事實分別斟酌核定，顯有違法擴張解釋之虞。綜上，原告應係所得
    稅法第十一條第一項所稱之執行業務者，其執行業務之收入，應依同法第十四條
    第一項第二類之規定，准許自收入減除設備成本、人事及其他一切必要費用後之
    餘額為所得額，是被告處分顯有違誤。
  (二)被告答辯之理由：
    1.按「本法稱執行業務者，係指律師、會計師、建築師、技師、醫師、藥師、助
      產士、著作人、經紀人、代書人、工匠、表演人及其他以技藝自力營生者。」
      、「個人之綜合所得總額，以其全年左列各類所得合併計算之︰．．．第三類
      ︰薪資所得︰凡公、教、軍、警、公私事業職工薪資及提供勞務者之所得︰一
      、薪資所得之計算，以在職務上或工作上取得之各種薪資收入為所得額。二、
      前項薪資包括︰薪金、俸給、工資、津貼、歲費、獎金及紅利各種補助費。但
      為雇主之目旳，執行職務而支領之差旅費、日支費及加班費不超過規定標準者
      ，及依第四條規定免稅之項目，不在此限。」，分別為行為時所得稅法第十一
      條第一項、第十四條第一項第三類所明定。又「保險業務員取自其所屬公司給
      付之報酬，雖係按招攬業績給付，惟因保險業務員依保險業務員管理規則之規
      定，應專為其所屬公司從事保險之招攬，並依公司訂定之業務員管理辦法及報
      酬支給標準，接受公司管理及受領報酬，故是項受領之報酬，仍屬所得稅法第
      十四條第一項第三類規定，為工作上提供勞務之薪資所得。」、「．．．三、
      關於建議保險業務員之所得歸屬執行業務所得或其他所得一節，因所得稅法第
      十四條第一項第二類規定之執行業務所得，係指同法第十一條第一項規定，具
      有律師、會計師。建築師。技師。醫師。藥劑師。助產士、著作人、經紀人、
      代書人．．．等身分者，所取得之業務收入，減除其成本及費用後之餘額而言
      。本案之保險業務員，既未具有上述執行業務者身分，其在職務上或工作上所
      取得之報酬，仍屬薪資所得，所請未便同意。」，分別為財政部八十八年四月
      一日台財稅第八八一九０五六六三號函及八十九年五月十二日台財稅第八九０
      ０二一二六二號函（以下簡稱八十九年函釋）函釋在案。
    2.次按「本規則所稱保險業務員（以下簡稱業務員），係指本法第八條之一規定
      之保險業務員。」、「業務員非依本規則辦理登錄，領得登錄證，不得為其所
      屬保險業、保險代理人公司、保險經紀人公司（以下簡稱所屬公司）招攬保險
      。．．．」，保險業務員管理規則第二條及第三條分別定有明文。另有關保險
      業務員資格之取得及登錄，依同規則第五條、第六條規定，只須年滿二十歲，
      具有國中以上學校畢業或同等學歷者，應經由所屬公司向財政部指定之各有關
      公會報名，參加其舉辦之業務員資格測驗。參加業務員資格測驗合格者，得填
      妥登錄申請書，由所屬公司為其向各有關公會辦理登錄。本件原告為中壽處所
      屬保險業務員，既未具上述執行業務者之身分，其在職務上或工作上所取得之
      報酬，仍屬薪資所得，亦經財政部八十九年函釋有案。
    3.本件原告八十六年度綜合所得稅結算申報，自行申報其及其配偶鄒玉琴之執行
      業務所得為一、二二二、四八０元，案經被告所屬新竹縣分局以原告及其配偶
      係中壽處業務員，系爭所得為薪資所得性質，乃核定薪資所得為七、二一六、
      七二五元。另依中壽處九十年三月二日中壽展第九０一五六一二五八四號函及
      八十七年十一月十七日中壽展第七九八六七號函稱「原告為中壽處特約保險業
      務員」，原告顯非所得稅法所稱之執行業務者，被告依首揭規定據以核定原告
      及其配偶取自中壽處之報酬為薪資所得，於法並無不合。
    4.又按依中壽處特約保險業務員合約第二條規定「原告招攬保險之工作內容、報
      酬、應遵守事項及獎懲等，悉按『特約保險業務員特約辦法』、『特約保險業
      務員報酬辦法』、『特約保險業務員管理辦法』．．．之規定辦理」，又原告
      與其配偶分別為中壽處之展業組長與展業課長，依「中壽處特約保險業務人員
      其他津貼標準」，其津貼包括：基本津貼、督導津貼、達成津貼、育成津貼、
      春節禮金、功績獎金、端午及中秋節禮金、超額獎金、增員獎金、辦公津貼、
      特別津貼，是原告取得之非經常性薪資，為其職務上或工作上所取得之報酬，
      依首揭法條規定，仍屬薪資所得，有所得即應納稅，至其給付是否由中壽處之
      「佣金費用」或「人事薪資」項下支付，並不影響其應併課綜合所得稅之所得
      類別。本件原告與其配偶之薪資所得七、二一六、七二五元，並無執行所得可
      扣除成本及必要費用規定之適用，灼然甚明，原告所訴顯係誤解法令規定。原
      告招攬保險業務受所屬人壽處之指導監督，享受所屬公司之行政資源等，並設
      有基本津貼保障，其所招攬保險所獲取之端午及中秋節禮金等十餘種獎金與津
      貼，核屬薪資所得之課稅範圍，被告依前揭法令規定予以核課其薪資所得，並
      無不合。
    5.再按類此保險業、保險經紀人公司、保險代理人公司所屬保險業務員招攬保險
      業務，其報酬除基本津貼外，係依其招攬保險之達成業績，按所屬公司每月收
      到保險費之百分比，由所屬公司給付督導津貼、達成津貼、育成津貼、春節禮
      金、功績獎金、端午及中秋節禮金、超額獎金、增員獎金、辦公津貼、特別津
      貼，該項給付核屬所得稅法第十四條第一項第三類規定之薪資所得。經查中壽
      處同業如台灣人壽保險股份有限公司、國華人壽股份有限公司等，對該業務津
      貼及獎金之給付，均以薪資所得開立扣繳憑單，保險業務員亦以薪資所得辦理
      結算申報，尚無爭議。綜上所述，原告之訴應無理由。
    理      由
一、按「本法稱執行業務者，係指律師、會計師、建築師、技師、醫師、藥師、助產
    士、著作人、經紀人、代書人、工匠、表演人及其他以技藝自力營生者。」、「
    個人之綜合所得總額，以其全年左列各類所得合併計算之︰．．．第三類︰薪資
    所得︰凡公、教、軍、警、公私事業職工薪資及提供勞務者之所得︰一、薪資所
    得之計算，以在職務上或工作上取得之各種薪資收入為所得額。二、前項薪資包
    括︰薪金、俸給、工資、津貼、歲費、獎金及紅利各種補助費。但為雇主之目旳
    ，執行職務而支領之差旅費、日支費及加班費不超過規定標準者，及依第四條規
    定免稅之項目，不在此限。」，分別為行為時所得稅法第十一條第一項、第十四
    條第一項第三類所明定。
二、本件原告八十六年度綜合所得稅結算申報，自行申報己及配偶鄒玉琴之執行業務
    所得為一、二二二、四八０元，經被告所屬新竹縣分局以原告及其配偶係中壽處
    業務員，系爭所得為薪資所得性質，乃改按薪資所得核認，併課其綜合所得稅等
    情，有原告八十六年度綜合所得稅結算申報書、中壽處特約保險業務員合約及特
    約保險業務人員其他津貼標準暨特約保險業務員報酬辦法、聲明書、中壽處九十
    年三月二日中壽展第九０一五六一二五八四號函及八十七年十一月十七日中壽展
    第七九八六七號函、扣繳憑單等影本附於原處分卷可稽，並為原告所不爭，自堪
    認為真正。原告雖主張系爭執行業務所得係取自中壽處之特約保險業務員之佣金
    ，原核定按薪資所得認定，應予減除必要用費等語。經查本件原告及其配偶分別
    與中壽處訂有特約保險業務員合約，並在中壽處擔任展業組長與展業課長，是原
    告及其配偶均係業務員，本身並非雇主、事業主，渠等與中壽處之間具有業務主
    屬之僱傭關係，毋庸置疑。又中壽處與原告等業務員間之契約非屬單純僱傭契約
    ，從而系爭業務員之「薪資所得」即應依其與中壽處之契約實質內容認定究屬何
    種所得，而非拘泥於其契約之形式，亦與中壽處及其員工間所成立之契約究屬單
    一勞動契約、承攬契約抑或承攬與僱傭之混合契約無涉。第以依中壽處特約保險
    業務人員其他津貼標準，原告及其配偶自中壽處所取得者包括基本津貼、督導津
    貼、達成津貼、育成津貼、春節禮金、功績獎金、端午及中秋節禮金、超額獎金
    、增員獎金、辦公津貼、特別津貼等項，此觀系爭給付金額及總額暨扣繳憑單亦
    明。惟查業務員就其執行保險招攬業務除自行負擔之費用如交通費、電話費等外
    ，就雇主經營保險業務所需之成本費用等大部分無庸負擔盈虧之責，是原告及其
    配偶縱有執行業務情形，亦與一般獨立執行業務者有間，故渠等所取得之津貼、
    獎金及禮金等金額自不得申報為執行業務所得，甚為灼然。又津貼、獎金及禮金
    等既係因原告等業務員提供勞務而自雇主即中壽處所獲得之對價，性質上為因工
    作而獲得之「所得」，即屬所得稅法第十四條第一項第三類規定之工作上提供勞
    務之薪資所得，與其是否為經常性給與係屬二事，亦不因其名目或名稱非「工資
    」或「薪資」而異其性質，是被告將系爭金額改列薪資所得，即非無據。至系爭
    獎金及禮金之金額雖有多寡不定之情形，然係依承攬保險招攬業務情形調整，仍
    無礙於其性質之認定，併此敘明。從而被告以系爭金額為薪資所得性質，改按薪
    資所得核認併予以核課原告綜合所得稅，所為處分洵無違誤，訴願決定予以維持
    ，亦無不合，原告起訴意旨難認為有理由，應予駁回。
據上論結，本件原告之訴為無理由，依行政訴訟法第九十八條第三項前段，判決如主
文。
中      華      民      國    九十二    年      五      月      八      日
                            臺 北 高 等 行 政 法 院  第 四 庭
                                           審 判 長  法    官  鄭忠仁
                                                     法    官  楊莉莉
                                                     法    官  林育如
右為正本係照原本作成。
如不服本判決，應於送達後二十日內，向本院提出上訴狀並表明上訴理由，如於本判
決宣示後送達前提起上訴者，應於判決送達後二十日內補提上訴理由書（須按他造人
數附繕本）。
中      華      民      國    九十二    年      五      月      八      日
                                                     書 記 官  林如冰


司法院資訊處製作；財團法人民間司法改革基金會備份。
